【裁判字號】    93,訴易,76
【裁判日期】    951121
【裁判案由】    侵權行為損害賠償
【裁判全文】
臺灣高等法院民事判決                  93年度訴易字第76號
原      告  中國製釉股份有限公司
法定代理人  丁○○
訴訟代理人  丙○○
被      告  祥久報關有限公司
法定代理人  乙○○
被      告  甲○○
上列當事人間因侵權行為損害賠償事件，經本院刑事庭裁定移送
前來，本院於中華民國95年11月7日言詞辯論終結，判決如下：
    主  文
被告祥久報關有限公司、甲○○應連帶給付原告新台幣貳萬肆仟
柒佰拾肆元及被告祥久報關有限公司自民國九十三年六月十九
日起，被告甲○○自民國九十三年六月二十二日起，均至清償日
止，按年息百分之五計算之利息。
被告祥久報關有限公司、甲○○應將如附件所示之道歉聲明登載
於聯合報、中國時報桃竹苗區地方版一日。
原告其餘之訴駁回。
訴訟費用由被告祥久報關有限公司、甲○○連帶負擔百分之二，
餘由原告負擔。
本判決主文第1項得假執行。
原告其餘假執行之聲請駁回。
    事實及理由
壹、程序方面：
    被告祥久報關有限公司（下稱祥久公司）之法定代理人原為
    陳勝雄，嗣變更為乙○○，並已具狀聲明承受訴訟，此有陳
    報狀、財政部臺灣省北區國稅局基隆市分局民國（下同）94
    年2月23日北區國稅基市三字第0943000310號函及財政部基
    隆關稅局（下稱基隆關稅局）報關業務證照在卷可憑（見本
    院卷第91至95頁反面)，核無不合，應予准許。又被告祥久
    公司其法定代理人乙○○及被告甲○○經合法通知，未於言
    詞辯論期日到場，核無民事訴訟法第386條各款所列情形，
    爰依原告之聲請，由其一造辯論而為判決。
貳、實體方面：
一、原告起訴主張：被告甲○○（下稱甲○○）持偽造之伊公司
    印章，偽造伊公司之發票、個案委任書、電放切結書及更改
    大提單之切結書，冒用伊名義辦理進口貨物報關手續，走私
    中國大陸生產之蒜球，致伊遭受訴外人基隆關稅局處新臺幣
    （下同）3,064,372元罰鍰之行政處分。且伊因上開甲○○
    所為侵權行為，受有(1)伊為撤銷前開行政處分，依法提起行
    政訴訟救濟，而支出有60,000元之律師費用；(2)進口貨物之
    通關方式由C1（信譽良好之廠商免審免驗通關）變更為C3（
    逐筆查驗之貨物查驗通關），以致92年、93年之查驗費用分
    別增加110,291元、14,096元（共計124,387元）；(3)伊公司
    所屬人員因配合基隆關稅局辦理查驗手續、赴法務部調查局
    基隆市調查站（下稱基隆市調站）說明、至顧問律師事務所
    洽談案情及至台灣基隆地方法院檢察署（下稱基隆地檢署）
    開庭，支出有差旅費共計6,348元；(4)伊依基隆關稅局要求
    提出合作金庫銀行所出具之保證金保證書以代擔保，支出92
    年、93年2年之保證金保證手續費用共18,386元等之財產上
    損害。另伊為信譽良好，奉公守法之30餘年績優廠商及股票
    上市公司，正派經營，絕不為非法之勾當，此遭甲○○冒名
    報關並走私大陸蒜球，使伊以往進口貨物之通關方式由C1（
    信譽良好之廠商免審免驗通關）變更為C3（逐筆查驗之貨物
    查驗通關），及讓股票投資人誤認伊進行走私不法之情事，
    造成伊名譽及信用之重大損害，伊自得依民法第195條第1項
    規定向甲○○請求1,000,000元非財產上損害賠償，並請求
    甲○○應在聯合報及中國時報頭版登報道歉，以回復伊之名
    譽。上開甲○○所為行使偽造私文書等犯行，業經法院判處
    有罪在案。又甲○○為祥久公司辦理報關業務之職員，祥久
    公司於選任甲○○及監督其執行業務未盡相當之注意義務，
    依民法第188條第1項規定應與甲○○對伊連帶負損害賠償責
    任等情，爰依民法第184條、第195條第1項、第188條第1項
    等規定，聲明求為命(1)甲○○、祥久公司應連帶給付伊1,20
    9,121元及自刑事附帶民事訴訟起訴狀繕本送達之翌日起至
    清償日止，按年息5%計算之利息；(2)前項請求，願供擔保請
    准宣告假執行；(3)甲○○、祥久公司應在聯合報及中國時報
    之全國版（雙板，含A版及B版）第一版（即頭版）報頭下方
    刊登如附件所示之道歉聲明1日之判決。
二、祥久公司、甲○○則以：甲○○確係受託為原告辦理進口貨
    物報關手續，且根本不知走私一事，難謂甲○○因此而有故
    意、過失之侵權行為；甲○○對本件報關手續既無故意、過
    失之侵權行為，祥久公司自無庸依民法第188條第1項之規定
    連帶負賠償責任。又基隆關稅局對廠商進口貨物之查驗通關
    方式並非一成不變，且貨物查驗本為通關程序之一，此僅為
    關稅局所給與之優惠手段，查驗費用本為貨物報關之必要費
    用之一，難謂原告因此所增加之查驗費用與甲○○之侵權行
    為有因果關係。行政訴訟法並未有強制律師代理之規定，原
    告提起行政訴訟聘任律師所支出之費用自無法請求甲○○、
    祥久公司負連帶賠償責任。原告僅提出其公司內部之國內差
    旅費報告，難以說明此與本件損害賠償之關連性，祥久公司
    、甲○○亦否認其真實性。至原告提出合作金庫所出具之保
    證金保證書以代擔保，所支出之手續費，因基隆關稅局要求
    原告提出擔保，原告本可直接提供現金作為擔保，並無要求
    非合作金庫銀行所出具之保證金保證書不可，原告捨直接提
    供現金為擔保之方式，改以多花費手續費而取得合作金庫銀
    行所出具之保證金保證書之擔保方式，自不能將此所生之不
    利益歸於祥久公司、甲○○。又原告係依法組織之法人，其
    名譽遭受損害，無精神上痛苦可言，自無依民法第195條第1
    項規定請求精神慰藉之餘地等語，資為抗辯，並於本院聲明
    駁回原告之訴。
三、原告主張祥久公司僱用之職員甲○○，持偽造之伊公司印章
    、偽造伊公司之發票、個案委任書、電放切結書及更改大提
    單之切結書，冒用伊公司名義辦理進口貨物報關手續，走私
    中國大陸生產之蒜球，致伊公司遭基隆關稅局處以罰鍰，並
    受有支出律師費60,000元、增加通關費（由C1改為C3）124,
    387元（92年為110,291元、93年為14,096元）、伊公司員工
    赴基隆市調站等配合調查之出差費6,348元、支出92年、93
    年2月之保證金保證手續費用18,386元、非財產上損害1,000
    ,000 元、暨應為回復名譽所必要之登報行為，又祥久公司
    與甲○○對上開損害，應負連帶賠償責任等情；祥久公司、
    甲○○雖未於言詞辯論期日到場，惟仍以前揭情詞置辯。經
    查：
  (一)甲○○與自稱係大順發貿易股份有限公司（下稱大順發公司
    ）負責人之黃聖能，共同將管制之中國大陸生產蒜球夾藏於
    高嶺土中，係以原告公司名義進口，由榮光輪於92年1月27
    日自香港載運出口，並由黃聖能將偽刻之原告公司及負責人
    「蔡憲昌」之印章各乙枚，蓋有上開偽造印文之發票乙紙等
    文件交予甲○○，由甲○○持上開偽造之印章、偽造原告公
    司名義之發票、個案委任書、電放切結書、以及經甲○○更
    改過之載貨證券（即俗稱大提單）各乙張，並於同年29日持
    該電放切結書及載貨證券，前往聯成桑記船務代理有限公司
    （下稱聯成公司）欲更換小提單而行使時，因資料有誤，經
    聯成公司要求切結，甲○○即接續以偽造之印章偽造原告公
    司名義之切結書後行使之，並自不知情之聯成公司人員林世
    樑處換得小提單後，連同上開報關等資料，委託不知情之第
    3人乙○○代向基隆關稅局報關，並申請船邊驗放。嗣榮光
    輪於同年30日抵基隆港停靠東22號碼頭，甲○○即經由天和
    船務代理公司經理陳鴻堅轉介山隆運輸公司之陳景松，僱用
    山隆公司之平板車至東22碼頭欲載運前開走私進口蒜球，然
    因調查人員接獲密報會同基隆關稅局人員前往碼頭，並當場
    自該批高嶺土內查獲夾藏之產地為中國大陸蒜球等情，經查
    本件查獲之夾藏蒜球確屬管制物品，其重量及完稅價格亦均
    已逾公告數額，此有基隆關稅局92年7月23日基普進字第092
    0106398號函（基隆地檢署92年度偵字第1810號偵查卷第39
    頁）；又上開發票（同上卷第6頁）、個案委任書（同上卷
    第18頁正、背面）、電放切結書（同上卷60頁背面）均非原
    告委任甲○○所出具，又上開文書上原告公司及其負責人之
    2種印文及上開刑事案件扣案之印章2枚（同上卷第35頁），
    亦非原告公司及其負責人所有，此經原告陳述明確。再者，
    第3人黃聖能確於92年1月30日12時51分34秒將100,000元由
    合作金庫銀行雙連分行匯入祥久公司在華南商業銀行基隆港
    口分行之帳戶內，此有上開帳戶存摺及交易明細表（台灣基
    隆地方法院93年訴字第3號刑事卷第57頁背面、第59頁正面
    ），甲○○對於收受該100,000元乙節亦不爭執（本院刑事
    庭審理93年度上訴字第1269號刑事案件93年9月21日審判筆
    錄）；又甲○○走私進口上開蒜球後，親自以電話聯繫委託
    拖車業者擬載運該走私物品，此經證人陳景松（基隆地檢署
    92年偵字第1801號偵查卷第76頁）證述明確；另證人林世樑
    於上開刑事案件偵查中供證：「其係於92年1月29日發現查
    無載貨證券上之貨主，經聯絡香港代理人說找不到貨主，因
    必須在船隻進港前辦理換單才能報關，被告（即甲○○）的
    切結書是在換單時一起拿過來的，切結的日期應該是換單的
    日期，被告第1次提單祇拿電放切結書及更改過的大提單，
    我回公司後發現不行，所以他當天又補了1個切結書（同上
    卷第157頁），足見甲○○係於92年1月29日應林世樑要求，
    再偽造切結書以利換單手續，且更在此之前，已取得偽造之
    私章，並偽造上開報關文件，於船隻進港時前往辦理換單報
    關，要之，祥久公司、甲○○辯稱其不知蒜球走私進口云云
    ，殊不足取，自非可採。
  (二)查甲○○上開偽造文書、走私蒜球之行為，迭經台灣基隆地
    方法院、本院刑事庭審理明確，亦認甲○○確犯有偽造文書
    、走私等犯行，由台灣基隆地方法院刑事庭於93年3月22日
    以93年度訴字第3號、本院刑事庭於93年10月5日以93年度上
    訴字第1269號判處有期徒刑1年2月在案，此有上開刑事判決
    在卷可考，並經本院調取該刑事案件全卷審查無訛，原告主
    張上開事實，至堪認為真實，甲○○有偽造文書等侵權行為
    亦可確認。
  (三)按受僱人因執行職務不法侵害他人之權利，由僱用人與行為
    人連帶負賠償責任，為民法第188條第1項前段所明文規定。
    查甲○○於上開刑事案件偵查中自陳：「我均從事報關業，
    現為祥久公司的員工」（基隆地檢署92年偵字第1810號影印
    偵查卷第11頁正面），祥久公司現法定代理人乙○○於基隆
    地方法院刑事庭亦證稱：「被告（即甲○○）自82年至祥久
    公司任職，於90年底得鼻咽癌時離開祥久公司．．．」（台
    灣基隆地方法院93年訴字第3號刑事卷第44頁正面），祥久
    公司、甲○○對於原告主張甲○○於為上開侵權行為時彼此
    有僱傭關係乙節，均不爭執，依上開規定，祥久公司、甲○
    ○對於原告所受之損害，應負連帶賠償責任，殊無疑義。
四、茲就原告請求之損害賠償金額分別審酌如下：
  (一)按我國民事訴訟不採律師訴訟主義，故當事人所支出之律師
    費用，自不在訴訟費用之內，惟當事人確有不能自為訴訟行
    為，須委任人代理之情形所支出之代理人費用，如可認為伸
    張權利或防禦上所必要者，方屬訴訟費用之一種，職是，律
    師費用不在訴訟費用之內，必係代理人費用，始屬訴訟費用
    之一種（最高法院81年台上字第90號判決要旨參照）。查原
    告主張其因甲○○上開走私等侵權行為，致遭基隆關稅局以
    92 年第00000000號處分書（本院93年度附民字第121號刑事
    附帶民事訴訟卷第6頁）處原告3,064,372元之罰鍰，其為撤
    銷此行政處分，依法提起行政訴訟，為此支出律師費60,000
    元（同上卷第142頁），此支出之損害自應由祥久公司、甲
    ○○連帶賠償云云。惟查原告公司訴訟代理人丙○○係原告
    公司總管理處之法務專員，因基隆關稅局為上開罰鍰處分前
    ，曾赴基隆市調站配合調查，處理原告公司之法務事宜，此
    有原告公司國內差旅費報告（同上卷第144頁、第146頁至第
    150頁）在卷可考，則原告公司係經營企業之股份公司，並
    設有法務專員處理公司法務，且原告公司未能舉證證明因何
    有不能自為訴訟行為，而必須委任公司職員以外之人員代理
    ，依上開判決要旨，原告主張其於台北高等行政法院委任律
    師李文傑為訴訟代理人支出費用60,000元，因非伸張權利或
    防禦上所必要者，原告就此為上開請求，即屬無據，不應准
    許。
  (二)原告主張伊因甲○○上開侵權行為，伊公司進口貨物之通關
    方式，由免審免驗通關（即C1方式）改為逐筆查驗通關（即
    C3方式），以致92年查驗費增加110,291元、93年查驗費增
    加14,096元共124,387元，此增加之支出應由祥久公司、甲
    ○○連帶賠償云云。惟查財政部基隆關稅局於94年2月14日
    以基普進字第0941003717號函覆原告查詢稱：「說明一（略
    ）二經查  貴公司（即原告）於92年1月30日向本局報運進
    口高嶺土1批（報單AA/92/000000000號），經本局查獲夾藏
    管制物品大陸蒜頭，本局基於風險管理理念，乃對貴公司之
    進口貨物改採逐筆查驗方式通關（如貴公司函附件2序號1至
    34所列報單，序號25報單收單關別應為AT誤列為AA ）惟於
    92年4月1日即取消該項措施。貴公司稱『至此事件之後至93
    年初，本公司進口貨物之通關方式為逐筆查驗通關』，並非
    事實」（本院卷第40頁），足見原告並非因甲○○上開行為
    而受有增加支出通關費之損害，其為此部分之請求，亦非有
    據，不應准許。
  (三)原告主張伊公司人員因配合基隆關稅局辦理查驗手續赴基隆
    市調站說明、至顧問律師事務所洽談案情、至基隆地檢署開
    庭，共支出差旅費6,348元等情，並提出原告公司國內差旅
    費報告8紙暨台灣鐵路局車票（本院93年度附民字第121號卷
    第143頁至第150頁）為證，此為祥久公司、甲○○所不爭執
    ，自堪信為真實，此部分支出既因甲○○上開侵權行為所造
    成之支出，二者間復有相當因果關係，原告為此部分之請求
    ，即屬正當，應予准許。
  (四)原告又主張伊依基隆關稅局要求，乃提出合作金庫銀行所出
    具之保證金保證書以代擔保，支出92年、93年2年之保證金
    保證手續費共18,386元，此部分應由祥久公司、甲○○連帶
    賠償等情。經查原告經基隆關稅局處以罰鍰3,064,372元後
    ，原告不服而提起行政救濟，惟因所處罰鍰係超過500,000
    元，基隆關稅局乃依關稅法第43條、海關緝私條例第49條之
    1、限制欠稅人或欠稅營利事業負責人入境實施辦法第2條之
    規定，命原告提供相當擔保，否則將對原告採取辦理原告財
    產假扣押或假處分等各種保全措施，原告爰商請合作金庫銀
    行提供保證金為上開擔保，原告並因而支出92年之手續費9,
    193元、93年之手續費9,193元共18,386元，此有基隆關稅局
    通知（同上卷第151頁）、合作金庫銀行手續費收據（同上
    卷第152、153頁）在卷可考，並為祥久公司、甲○○所不爭
    執，信屬實在，此部分費用即為甲○○上開侵權行為所造成
    增加之支出，甲○○、祥久公司自應負連帶賠償責任，原告
    此部分請求，尚屬正當，亦應准許。
  (五)按不法侵害他人之名譽．．．被害人雖非財產上之損害，亦
    得請求賠償相當之金額，其名譽被侵害者，並得請求回復名
    譽之適當處分，為民法第195條第1項後段所明文規定。查原
    告主張甲○○上開侵權行為，使伊公司股票之投資人誤認伊
    從事走私之不法情事，造成伊名譽及信用之重大損害，祥久
    公司、甲○○應在聯合報及中國時報全國版、頭版、A、B版
    刊登如附件所示之道歉聲明云云。惟原告訴訟代理人陳稱：
    「上開走私刑事案件發生時，報紙刊登並無明確載有我們公
    司的名稱，不記得是在那個版面，但不是頭版．．．」（本
    院卷第163頁背面），本件走私刑事案件發生時，經報紙揭
    露走私事實，固對原告公司造成名譽之損害，惟聯合報、中
    國時報2大報既非刊載於全國版、頭版、A、B版，且刊登如
    附件所示之道歉聲明於原告公司所在地之桃竹苗區地方版，
    該地區讀者較關心該地區公司之有關刑事案件，此種版面刊
    登道歉聲明易生澄清之效，則回復原告之名譽，以將附件所
    示之道歉聲明登載上開2大報紙之桃竹苗區地方版1日為已足
    ，回復名譽之方法以此為適當，原告在此範圍內之請求為正
    當，自應准許，逾此部分之請求，即屬失據，不應准許。
  (六)次按公司係依法組織之法人，其名譽遭受損害，無精神上痛
    苦之可言，登報道歉已足回復其名譽，自無依民法第195條
    第1項規定，請求慰撫金之餘地（最高法院62年台上字第280
    6號判例參照）。查原告主張伊因甲○○之上開侵權行為，
    不法侵害伊公司名譽而情節重大，伊自得請求賠償非財產上
    損害1,000,000元云云。惟因原告遭甲○○不法侵害之法益
    ，無非名譽或信用之人格法益，縱屬情節重大，甲○○、祥
    久公司為上開登報道歉之聲明，即足以回復原告名譽上損害
    ，理由已見前述，本件原告既屬依法組織之法人，其名譽上
    遭受損害，殊無精神上痛苦之可言，依上開判例意旨，原告
    請求祥久公司、甲○○連帶賠償1,000,000元之非財產上損
    害（即慰撫金），即非有理，不應准許。
五、綜上所述，原告本於侵權行為法則，請求祥久公司、甲○○
    連帶給付24,734元（出差費6,348元加上保證金手續費18,38
    6元）及自刑事附帶民事訴訟起訴狀繕本送達翌日（即祥久
    公司為93年6月19日、甲○○為93年6月22日）起至清償日止
    按年息5%計算之利息及將附件所示道歉聲明登載於聯合報、
    中國時報桃竹苗區地方版1日，為有理由，應予准許，逾此
    部分之請求，為無理由，應予駁回。本判決主文第1項命祥
    久公司、甲○○連帶給付之金額，固未逾1,500,000元，惟
    原告所請求之登報道歉屬非財產權之訴訟，此部分與上開財
    產權之請求併為起訴，自得提起第三審上訴，惟本判決主文
    第1項所命給付，並未逾500,000元，爰依職權宣告假執行，
    又原告敗訴部分，其假執行之聲請，即失所依附，應併予駁
    回。
六、本件事證已臻明確，兩造其餘攻擊防禦方法及其他未經援用
    之證據，經斟酌尚無礙於本院前述之認定，無一一論究之必
    要。
七、據上論結，本件原告之訴為一部有理由，一部無理由，判決
    如主文。
中    華    民    國    95    年    11    月    21    日
                    民事第15庭
                        審判長法  官  黃騰耀
                              法  官  李媛媛
                              法  官  許文章
正本係照原本作成。
如不服本判決，應於收受送達後20日內向本院提出上訴書狀，其
未表明上訴理由者，應於提出上訴後20日內向本院補提理由書狀
（均須按他造當事人之人數附繕本）上訴時應提出委任律師或具
有律師資格之人之委任狀；委任有律師資格者，另應附具律師資
證書及釋明委任人與受任人有民事訴訟法第466條之1第1項但書
或第2項（詳附註）所定關係之釋明文書影本。
中    華    民    國    95    年    11    月    27    日
                              書記官  陳明俐
附註：
民事訴訟法第466條之1（第1項、第2項）：
對於第二審判決上訴，上訴人應委任律師為訴訟代理人。但上訴
人或其他法定代理人具有律師資格者，不在此限。
上訴人之配偶、三親等內之血親、二親等內之姻親，或上訴人為
法人、中央或地方機關時，其所屬專任人員具有律師資格並經法
院認為適當者，亦得為第三審訴訟代理人。


司法院資訊處製作；財團法人民間司法改革基金會備份。
